臺灣高雄地方法院刑事判決　　　　　　　95年度易字第1988號
公　訴　人　臺灣高雄地方法院檢察署檢察官
被　　　告　戊○○
選任辯護人　吳澄潔律師
上列被告因詐欺案件，經檢察官提起公訴（95年度調偵字第930
號），本院判決如下：
    主  文
戊○○意圖為自己不法之所有，以詐術使人將本人之物交付，處
有期徒刑拾月。
    事  實
一、戊○○於民國92間，經介紹與乙○○認識後不久即開始交往
    。並在乙○○為其繳交電話費等事由後，萌生詐欺取財之犯
    意，明知其並無與乙○○結婚之意願，猶基於為自己不法所
    有之意圖，利用乙○○亟欲與其結婚之心態，於93年9 月間
    某日，在高雄市苓雅區○○○路2 號高雄市政府廣場前與乙○○見面時，佯稱若乙○○為其負擔貸款，即與乙○○進一
    步交往並結婚云云。乙○○信以為真，隨即自93年9 月8 日
    某時許迄同年10月19日止，與戊○○及熟悉貸款相關業務之
    戊○○之胞妹丁○○，陸續於附表所示之日期前往如附表所
    示之金融機構，以乙○○名義之保單借款或信用貸款方式，
    共貸得新臺幣（下同）144 萬8000元，並於貸得同時即交予
    戊○○收執。詎戊○○於取得前揭款項後，即避不見面，後
    於93年12月間告知丁○○其已與前男友丙○○復合懷有身孕
    ，再於94年5月間與丙○○結婚，乙○○始確定受騙。
二、案經乙○○告訴臺灣高雄地方法院檢察署檢察官偵辦起訴。
    理  由
一、按被告以外之人於審判外之言詞或書面陳述，除法律有規定
    者外，不得作為證據，刑事訴訟法第159 條第1 項定有明文
    。然被告以外之人於審判外之陳述，雖不符前4 條之規定，
    而經當事人於審判程序同意作為證據，法院審酌該言詞陳述
    或書面陳述作成時之情況，認為適當者，亦得為證據。當事
    人、代理人或辯護人於法院調查證據時，知有第159 條第1
    項不得為證據之情形，而未於言詞辯論終結前聲明異議者，
    視為有前項之同意，刑事訴訟法第159 條之5 亦定有明文。
    本件證人吳陳阿敏於警詢中之證述及和信電訊股份有限公司
    電信費繳款單、臺灣中小企業銀行存款憑條、臺灣土地銀行
    入戶電匯申請書、92年全期汽車燃料使用費繳納通知書、新
    光人壽保險公司貸款歷史檔查詢資料雖均屬審判外之言詞或
    書面陳述，惟被告、辯護人及檢察官於本院準備程序時均對
    前揭證據之證據能力表示無意見，亦未於言詞辯論終結前聲
    明異議，本院審酌上開言詞陳述及書面陳述作成時之情況，
    核無違法取證或其他瑕疵，認為以之作為證據為適當，上開
    證人於審判外之陳述及相關證據資料，自得作為證據。
二、被告戊○○於91年9 月間因前男友丙○○感情出軌而分手後
    ，經吳陳阿敏介紹與告訴人乙○○相親並進而交往，及告訴
    人於兩人交往期間幫被告支付行動電話通信等費用後，自93
    年9 月8 日起迄93年10月19日上午某時，更與被告及丁○○
    陸續前往新光人壽公司、新竹銀行及台新銀行，以告訴人名
    義貸得如附表所示之金錢各節，為被告所自承，核與證人吳
    陳阿敏於警詢、證人乙○○及丁○○於本院審理中之證述相
    符（分別見警卷第32至33頁、本院卷第71、74、87頁），復
    有和信電訊股份有限公司電信費繳款單、臺灣中小企業銀行
    存款憑條、臺灣土地銀行入戶電匯申請書、92年全期汽車燃
    料使用費繳納通知書、新光人壽保險公司貸款歷史檔查詢資
    料附卷可考（見95年度他字第2241號卷第5 至20頁、第23頁
    ），前開各節均首堪認定。
三、被告戊○○雖辯稱告訴人為其負擔貸款共計144 萬8000元的
    部分，係告訴人以金錢追求所提供的餽贈，其並未允諾倘告
    訴人借錢幫忙其還債，就願意與其訂婚或結婚云云，惟查：
    (一)證人丁○○於本院審理中證稱，伊聽被告說還有負債，沒
      有心情去談感情的事，基於鼓勵被告與告訴人相互交往的
      立場，伊就曾告知倘若告訴人欲協助處理債務的話，保單
      可以借款，被告就自己去問告訴人... 當時告訴人要求要
      先訂婚、結婚之後再處理債務，伊就跟被告說，可以跟告
      訴人商量，只要有債務就無法談感情的事... 有一段時間
      ，是先訂婚再還錢還是先還錢再訂婚，他們一直在爭論，
      最後就是伊負責去辦理貸款等語（見本院卷第87、90頁）
      ，核與證人即告訴人乙○○於本院審理中證稱，追求幫助
      被告之目的是為了要在一起結婚，被告也知道其結婚的意
      圖等語相符（見本院卷第82頁），堪認被告主觀上確實知
      悉告訴人係在被告允諾與其結婚為前提，始會在本身財力
      不足之情形下，猶陸續持保單或辦理信用貸款之方式提供
      金錢予被告還債，是被告辯稱並未允諾倘告訴人借錢幫忙
      其還債，即願意與告訴人訂婚或結婚云云，並不可採。
    (二)又證人即告訴人於本院審理中證稱，被告說借完錢後馬上
      到伊家看環境要訂婚，93年9 月17日借完新光保險公司的
      兩筆款項後，伊打電話給被告，被告愛理不理的樣子，伊
      就覺得被告好像不是存心要跟伊在一起，伊有去找被告妹
      妹（即丁○○），說不要這段感情了，後來是被告又打電
      話過來叫伊不要放棄，倘若伊放棄的話，被告也無法活下
      去，被告說伊是值得依靠的人，所以才有後面又再貸款的
      事等語（見本院卷第75、84、98頁），核與丁○○於本院
      審理中證稱，在貸款後拿到錢的時候，伊與告訴人、被告
      3 人說好如告訴人願意協助被告，被告即願意去看告訴人
      的母親，表示兩人在交往中，讓他母親放心... 當時被告
      說不敢一個人去，伊即答應陪被告去告訴人家看家裡環境
      ，借款後伊就再也聯絡不到被告，告訴人也一直在找被告
      ，被告手機就不接了等語相符（見本院卷第89、91頁），
      堪認被告在93年10月19日取得告訴人最後一筆借款後，即
      避之唯恐不及，其對告訴人冷漠之情已溢於言表，則被告
      向告訴人索取金錢支助之時，既已與告訴人談妥隨即進行
      婚嫁之準備，在當時雙方亦無爭吵或其他變故之情形下，
      被告即單方拒絕履行承諾並避不見面，其於向告訴人取用
      金錢之際，是否果有與告訴人結婚之意願，顯有可疑。
    (三)1.參以證人丙○○於本院所證被告取得告訴人貸款後短短
      不到2 個月之同年12月13日，即因與前男友丙○○偕同出
      遊宜蘭慶生發生性關係受孕（見本院卷第100 、102 頁）
      ，及證人丁○○於本院所證，被告於93年聖誕節前後即告
      知已懷有身孕（見本院卷第114 頁），足認被告至遲在93
      年9 月8 日向告訴人取用第一筆貸款之際，已與前男友丙○○舊情復燃，2 人並有復合之計畫。被告雖於本院審理
      中辯稱其與丙○○兩人係93年12月13日共同出遊當天復合
      云云，惟觀之被告於本院審理中稱伊與丙○○係85年認識
      ，2 人並同住了好幾年，俟91年9 月發現丙○○另結新歡
      ，兩人始分手，因當時的情形形同夫妻間發生外遇，故心
      情無法接受，兩人處於交惡狀態等語（見本院卷第104 頁
      ），則被告既於本院審理中一再強調丙○○該次出軌對其
      造成之傷害至深且鉅，再衡以兩人於93年時已分手兩年，
      彼此已不如從前般熟悉，被告竟在不諒解且痛恨丙○○作
      為之情形下，遽然於93年12月13日被告生日當天即前嫌盡
      釋地出遊，並於當日發生性關係，殊與常情相違，是被告
      前揭辯詞並非可採。而證人丙○○基於與戊○○夫妻關係
      所為一致之辯詞，亦無法交代兩人在歷經互相傷害分手後
      ，何以於93年被告生日當天即突然復合並使被告受孕，是
      其辯詞亦應屬迴護之詞，不足採信。
      2.反觀被告與告訴人之交往情形，交往之程度為離別時禮
      貌性之握手，數日始通電話，被告亦從未曾接待告訴人至
      其住處遊玩，並從未探視過告訴人家人等情，俱經證人即
      告訴人於本院中證述甚詳（本院卷第73、82、83頁），已
      與一般有結為連理計畫之情侶大相逕庭，況衡以婚姻乃雙
      方終身大事，惟就被告對告訴人感情之程度觀之，證人丁○○基於其代表被告家屬出席相親迄協調兩人借款、結婚
      事宜之身分，於本院審理中證稱，被告在言談間，只覺得
      告訴人是好人，談不上喜歡（見本院卷第93頁），此亦與
      被告於本院準備程序、審理程序中一再強調告訴人為樂於
      助人之好人等語相符，益徵被告對告訴人並無男女間之情
      愛可言。則在被告主觀上對告訴人毫無愛慕之情，且同時
      與前男友復合之情形下，猶於93年9 月8 日迄同年10月19
      日短短1 個月間，即向告訴人索取高達144 萬8000元之金
      錢，而將原背負之債務俱皆還清各情綜合觀之，堪認被告
      於與告訴人協調由告訴人為其告貸清償債務後，即與之訂
      、結婚斯時，僅係為解決眼前之債務，其自始即無與告訴
      人結婚之意願，而係利用告訴人亟欲結婚之心態，假意承
      諾被告，其主觀自有詐欺之犯意無訛。是被告日後非但未
      與告訴人成婚，反與前男友丙○○於94年5 月1 日結為連
      理該部分行為，已與男女交往關係之變數無涉，該行為已
      逾越單純之民事糾葛，至為灼然。
      3.辯護人雖以被告有返還5 萬元之即期支票及告訴人所有
      價值約3 、40萬元之集郵冊予告訴人，可認被告並無詐騙
      告訴人財物之意思等語置辯，然被告返還部分告訴人之財
      物，或係出於胞妹丁○○之規勸、或係出於對告訴人之愧
      歉，俱尚難據以反推被告無詐欺告訴人財物之犯意甚明。
    (四)綜上所述，被告戊○○前揭詐欺犯行已堪認定，應予依法
      論科。
四、(一)被告戊○○行為後，刑法業於94年2 月2 日修正公布部分
    條文，並於95年7 月1 日施行。依修正後刑法第2 條第1 項
    規定：「行為後法律有變更者，適用行為時之法律。但行為
    後之法律有利於行為人者，適用最有利於行為人之法律。」
    。又本次修正涵蓋之範圍甚廣，故比較新舊法時，應就罪刑
    有關之共犯、牽連犯、連續犯、有無累犯加重、自首減輕暨
    其他法定加減原因與加減例等一切情形，綜其全部罪刑之結
    果而為比較，有最高法院95年5 月23日所為之95年度第8 次
    刑庭會議決議可資參照。按刑法第339 條第1 項規定「意圖
    為自己或第三人不法之所有，以詐術使人將本人或第三人之
    物交付者，處五年以下有期徒刑、拘役或科或併科一千元以
    下罰金」，且依修正前刑法第33條第5 款規定罰金數額應為
    銀元1 元以上；然修正後刑法第33條第5 款提高罰金數額為
    新臺幣1,000 元以上，並以百元計算之。是以該罪修正後關
    於有期徒刑、拘役等自由刑雖未加以變更，惟就罰金數額下
    限則予以提高，故修正後之法律效果對行為人而言較屬不利
    ，準此，應以修正前之規定對於被告較為有利。從而本件應
    一體適用修正前刑法之規定，合先敘明。
    (二)核被告戊○○所為，係犯刑法第339 條第1 項詐欺取財罪
    。爰審酌被告於感情受挫之際與告訴人結識，竟猶利用告訴
    人已達適婚年齡亟需伴侶之弱點，以佯稱欲與告訴人結婚之
    詐騙手段，要求告訴人以超乎己身財力之貸款方式以供被告
    清償貸款，詐取告訴人高達144 萬8000元之金額，使告訴人
    心靈重創外，尚背負鉅額貸款，於本院審理中復一再厚顏諉
    稱告訴人係無條件、無目的給予金錢，堪認其毫無悔意，惡
    性非輕，復參酌公訴人之求刑，量處如主文所示之刑，以資
    儆懲。
    (三)公訴人雖以被告於92年間與告訴人相識交往2 個月後，即
    意圖為自己不法所有，基於詐欺之犯意，佯稱倘告訴人為其
    負擔貸款並繳交電話費，即與告訴人交往之詐騙手段，使告
    訴人陷於錯誤，為其繳交臺灣中小企業銀行貸款及電話費，
    然該部分事實，僅有告訴人之指訴，且金額非鉅，尚難認定
    告訴人非係於交往初期基於男女朋友情誼資助被告，是在別
    無其他證據足資佐證之情形下，該部分犯罪事實尚乏依據，
    惟該部分犯罪事實，與前開科刑部分，公訴人認有連續犯之
    裁判上一罪之關係，爰不另為無罪之諭知，附此敘明。
據上論斷，應依刑事訴訟法第299 條第1 項前段，刑法第2 條第
1 項前段、第339 條第1 項、罰金罰鍰提高標準條例第1 條前段
，判決如主文。
本案經檢察官甲○○到庭執行職務。
中　　華　　民　　國　　96　　年　　1 　　月　　30　　日
                  刑事第六庭    審判長法　官   曾逸誠
                                      法  官   李  蓓
                                      法  官   王  琁
上正本證明與原本無異
如不服本判決，應於判決送達後10日內，向本院提出上訴狀。
中　　華　　民　　國　　96　　年　　1 　　月　　30　　日
                                      書記官   黃國忠
附錄本案論罪科刑法條全文：
中華民國刑法第339條
（普通詐欺罪）
意圖為自己或第三人不法之所有，以詐術使人將本人或第三人之
物交付者，處5 年以下有期徒刑、拘役或科或併科1 千元以下罰
金。
以前項方法得財產上不法之利益或使第三人得之者，亦同。
前二項之未遂犯罰之。
附表：
  ┌──┬─────┬──────┬────┬─────┐
  │編號│時      間│地        點│金    額│備      註│
  ├──┼─────┼──────┼────┼─────┤
  │ 1. │93年9 月8 │新光人壽保險│4 萬8000│保單借款  │
  │    │日某時許  │股份有限公司│元      │          │
  ├──┼─────┼──────┼────┼─────┤
  │ 2. │93年9 月17│新光人壽保險│14萬2000│保單借款  │
  │    │日某時許  │股份有限公司│元      │          │
  ├──┼─────┼──────┼────┼─────┤
  │ 3. │93年9 月17│新光人壽保險│12萬8000│保單借款  │
  │    │日某時許  │股份有限公司│元      │          │
  ├──┼─────┼──────┼────┼─────┤
  │ 4. │93年10月15│高雄市新竹國│38萬元  │信用貸款  │
  │    │日某時許  │際商業銀行  │        │          │
  ├──┼─────┼──────┼────┼─────┤
  │ 5. │93年10月19│高雄市台新國│75萬元  │信用貸款  │
  │    │日上午某時│際商業銀行  │        │          │
  │    │許        │            │        │          │
  └──┴─────┴──────┴────┴─────┘
